最　高　行　政　法　院　判　決
　　　　　　　　　　　　　94年度判字第01217號
上　訴　人　高雄市政府地政處新興地政事務所
代　表　人　甲○○
被 上訴 人　乙○○
訴訟代理人　梁開天　律師
　　　　　　許良宇　律師
上列當事人間因繼承登記事件，上訴人對於中華民國92年12月30
日高雄高等行政法院92年度訴更字第68號判決，提起上訴，本院
判決如下：
　　主  文
原判決主文第二項命上訴人作成辦理繼承登記之行政處分部分廢
棄，發回高雄高等行政法院。
　　理  由
一、本件上訴人主張：（一）原判決僅採行為時土地登記規則第
    44條第1項及第3項關於因法院判決確定申請繼承登記者，得
    不提出被繼承人死亡時之戶籍謄本、繼承系統表、拋棄繼承
    權文件之規定，及最高行政法院32年判字第18號判例關於民
    事法院就私權爭執所為之確定判決其確定之事實及法律關係
    ，行政機關不可不從其判決處理之大意，而未審究個案事實
    之本質，酌採最高法院73年台上字第3292號判例、最高行政
    法院82年度判字第364號及第2269號判決要旨關於登記機關
    就登記事項既有實質審查之權，苟審查結果認為確定判決不
    適於登記，仍非不得命當事人補正之細節性特別規定，是原
    判決顯有判決不適用法規或適用不當之違背法令情形。（二
    ）按民事判決欲有執行力，須有合法生效之要件，民事訴訟
    遇有當事人不適格之情形，法院原應以判決駁回原告之訴，
    此違法判決縱已確定，對於本為真正當事人之人，亦不生效
    力，即未生應有之既判力及執行力（最高法院67年台抗字第
    480號判例同此意旨）。又最高法院73年台上字第3292號判
    例，及法務部就本件具體個案之研析結論，暨針對上訴人與
    被上訴人間所爭執「該案被繼承人周金水與土地登記名義人
    是否屬同一人」、「臺灣高雄地方法院87年度重訴字第252
    號民事判決對土地登記名義人周金水有無執行力」等事項，
    既經原審法院90年度訴字第1083號判決予以審酌述明，惟原
    判決未就個案事實之本質，即被上訴人申請繼承登記所憑之
    臺灣高雄地方法院87年度重訴字第252號民事判決已存「未
    曾審究該案被繼承人周金水與系爭土地登記名義人周金水確
    屬同一人」之瑕疵予以注意，致未酌採最高法院73年度台上
    字第3292號判例、最高行政法院82年度判字第364號及第
    2269號裁判要旨所示關於登記機關就登記事項有實質審查之
    權，苟審查結果，認為確定判決不適於登記，仍非不得命當
    事人補正之細節性特別規定，卻僅採最高行政法院32年判字
    第18號判例，關於民事法院就私權爭執所為之確定判決所確
    定之事實及法律關係，行政機關不可不從其判決處理之大意
    ，似屬判決不適用法規或適用不當之情形。（三）依行政訴
    訟法第136條準用民事訴訟法第277條前段之規定，被上訴人
    於向上訴人申請登記案件時，本應舉證有利於己之事實，即
    舉證申請案內之登記名義周金水與系爭土地所有權人確為同
    一人之責任在於申請人（被上訴人），其未能證明屬同一人
    ，亦無法檢具證明其不符原因之文件，卻指上訴人有舉反證
    之責任，實屬無據。又原審調查證據，除依被上訴人所憑之
    臺灣高雄地方法院87年度重訴字第252號民事判決外，亦經
    調閱該民事案卷、臺灣高雄地方法院檢察署檢察官89年度偵
    字第4911號案起訴書、函詢高雄市苓雅區戶政事務所等節，
    以及不能斷定二者為同一人之理由。然本件既經上訴人反覆
    調查而無確定結果，在無證據斷定二者為同一人時，原判決
    仍依行為時土地登記規則第44條第1項及第3項規定而為論定
    ，造成二者為同一人之違背事實的法律上效果，顯屬判決不
    適用法規或適用不當之違誤。準此，被上訴人在未能舉證對
    其有利之證據，以證明「臺灣高雄地方法院87年度重訴字第
    252號民事判決案之周金水與土地登記名義人周金水確係同
    一人」之情況下，原判決作成有關上訴人應依被上訴人之申
    請，將坐落高雄市○○區○○段第1997地號，面積278.54平
    方公尺之土地，按臺灣高雄地方法院87年度重訴字第252號
    民事判決第2項所示，辦理繼承登記之行政處分之部分，顯
    係以未顧及事實之民事判決為基礎，勢將導致訴外刑事案件
    之判決，以及檢察官對本件訴訟其他標的土地之限制登記處
    分之錯誤，從而肇致龐大產權悉數登記為非依事實判決之得
    利者名義，實有違法律正確之精神。綜上所述，原判決顯屬
    違誤，為此求為將原判決關於命作成辦理繼承登記之行政處
    分部分廢棄，並駁回該部分被上訴人於原審之訴。
二、被上訴人則以：（一）本件上訴人之上訴意旨仍執原審之陳
    詞，而就原判決有何違背法令、判決不備理由或理由矛盾之
    處，均未為具體說明，上訴人以其於本件爭訟前向其他行政
    機關就本案所為函釋，指摘原判決法律上之判斷，其上訴顯
    違行政訴訟法第242條之規定。（二）按接受發回或發交之
    高等行政法院，應以最高行政法院所為廢棄理由之法律上判
    斷為其判決基礎，行政訴訟法第260條第3項著有明文。原判
    決依鈞院92年度判字第1324號判決之法律上判斷作為判決基
    礎，於法並無不合。上訴人竟於原審依鈞院前次判決發回意
    旨判斷後，仍執陳詞，更於上訴理由中指摘原判決依鈞院前
    次判決意旨所為之判斷，無異對前判決之法律見解再為爭執
    ，無視鈞院為法律審之本質，其上訴顯無理由。（三）關於
    上訴人指摘原判決引鈞院32年判字第18號判例為據，空泛指
    摘原判決有未採最高法院73年台上字第3292號判例、鈞院82
    年度判字第364號及第2269號判決見解一節，除上訴人並未
    於上訴狀內具體指摘，其上訴難謂合法，且其所舉之實務見
    解，或與本案無涉，或因該案與本件事實互異，尚難比附援
    用，其引喻失當，顯屬無據。（四）本件繼承人周昭雄等人
    與土地登記簿上登記名義人周金水間之繼承法律關係，除業
    經臺灣高雄地方法院87年度重訴字第252號判決確定外，訴
    外人巴高木、黃巴冬指摘被上訴人就系爭土地所有權涉及詐
    欺罪嫌一節，亦經臺灣高雄地方法院90年度易字第3039號判
    決被上訴人無罪在案。（五）本件典權依該典契字所載，係
    於日據明治9年發生，即臺灣土地登記規則施行前發生之典
    權，其於日據大正2年2月12日地政機關受附典權人辦理典權
    登記時，已遠逾臺灣土地登記規則所定應於施行規則實施1
    年內為登記之規定，當時典權人之申請並不合法，更不得依
    其申請文件之內容遽為業主權人周金水住居「大竹里林德官
    庄482番地」之記載。矧典權人代位申請業主權保存登記，
    係於未能獲得業主同意辦理典權登記時所為，衡情典權人為
    能順利辦理典權登記，本難期望其會提供業主之正確住址，
    是上開日據時期土地登記謄本上所載所有權人周金水之地址
    「林德官庄482番地」，自不足憑。（六）綜上所述，上訴
    人所執顯屬片面臆測之詞，均不足動搖民事確定判決之效力
    ，其上訴顯無理由等語，資為抗辯。
三、原審斟酌全辯論意旨及調查證據之結果，以：（一）本件被
    上訴人於89年7月31日提出臺灣高雄地方法院87年度重訴字
    第252號民事判決、判決確定證明書、被上訴人身分證、繼
    承人之戶籍謄本、遺產稅免稅證明書、遺產稅逾核課期間案
    件同意移轉證明書、違章案件罰鍰繳款書以及遺產稅繳款書
    等證件，向上訴人申請辦理系爭坐落高雄市○○區○○段
    206、224、238、245地號及同區○○段1976、1997、2003地
    號等7筆土地之判決繼承登記。上訴人審查結果，駁回被上
    訴人之申請，被上訴人不服，提起訴願，遭決定駁回，提起
    行政訴訟，經本院以90年度訴字第1083號判決後，被上訴人
    仍不服，提起上訴，由最高行政法院以92年度判字第1324號
    判決將原判決關於系爭高雄市○○區○○段第1997地號土地
    部分廢棄（其餘部分上訴駁回確定），發回本院更為審判等
    情，已經兩造分別陳明在卷，並有上訴人89年8月9日新苓駁
    字第000720號土地登記案件駁回通知書影本、臺灣高雄地方
    法院87年度重訴字第252號民事判決暨確定證明書及最高行
    政法院92年度判字第1324號判決書附於本院前審卷可稽，洵
    堪信為真實。（二）按關於人民私權之確定，係屬國家司法
    權之範圍，人民發生私權爭執時，應循民事訴訟程序，由民
    事法院確定之。故國家民事法院就私權爭執所為之確定判決
    ，其所確定之事實及法律關係，在行政處理程序中雖對之存
    有疑問，行政機關仍不可不以之為既判事項而從其判決處理
    ，此為行政權與司法權分立之國家一般通例，不可不察，最
    高行政法院29年判字第13號、32年判字第18號著有判例可資
    參照。系爭繼承登記標的之土地，其登記名義人為周金水，
    為兩造所是認。而該項土地前經被上訴人訴由臺灣高雄地方
    法院以87年度重訴字第252號民事判決，命該案被告周昭雄
    等95人辦理繼承登記確定，亦為兩造所不爭。上開民事確定
    判決主文第2項載明「被告應就坐落高雄市○○區○○段．
    ．．1997．．．地號，面積．．．278.54平方公尺．．．之
    土地，按附表所示各被告之應繼分比例辦理繼承登記。」而
    其判決理由乙部分實體方面第4項中敘明「惟因系爭土地尚
    未由登記名義人周金水之繼承人辦理繼承登記，是依上開民
    法第759條之規定，本件必先由系爭土地登記之名義所有權
    人周金水之全部合法繼承人辦理繼承登記後，方能再由被告
    李明福等19人將其所有系爭土地之應繼分所有權移轉登記與
    原告。從而，原告本於民法第759條之規定及買賣契約之法
    律關係，請求：（1）上訴人等95人應就坐落高雄市○○區
    ○○段第206、224、238、245地號及高雄市○○區○○段第
    1976、1997、2003地號土地，按附表所示各被告之應繼分比
    例辦理繼承登記。．．．，即屬有理由，應予准許。」是該
    事件之訴訟標的為該事件被告（繼承人）對於本件土地登記
    簿上登記名義人周金水（被繼承人）之繼承關係，甚為明顯
    。而上開民事確定判決既已判命該事件被告就其繼承被繼承
    人周金水名義之本件土地辦理繼承登記，則該判決就為該繼
    承登記事件訴訟標的之繼承關係，業已為判斷確定，亦屬無
    疑。上訴人謂該民事判決非屬行為時土地登記規則第44條第
    3項之「法院確定判決」云云，不無誤會。本件繼承登記事
    件既經法院判決確定，則被上訴人持以申辦繼承登記，除另
    有客觀、具體且明顯之事證，足資證明該事件被告確非該繼
    承事件之真正繼承人，該判決之效力應不及於真正繼承人外
    ，受理登記機關即不應置該確定民事判決不顧，藉故拒辦登
    記，庶符憲法規定行政權、司法權分立互重之旨。查上開民
    事判決所列為繼承本件土地權利之被告，多達95人，除其中
    李明達、李明福、李明智、張李琴月、蔡李罔市、陳蔡金葉
    、李水龍、李添丁、陳李秀假、王李秀貴、李秀鳳、李秀足
    、李秀美、洪素珠、陳明珠、黃清長、黃清萬、黃秀倫、黃
    秀錦19人，就系爭土地之應繼分與被上訴人訂有買賣契約外
    ，其餘各人與被上訴人無任何關係，且素不相識，而並無1
    人對各人與周金水間之繼承關係有何爭執。則上訴人就其質
    疑民事被告之被繼承人周金水非為本件土地日據時期登記簿
    所載之周金水之事實，即負有提具積極證據之責。然上訴人
    訴訟代理人於本院行準備程序時陳稱：「被告經過遍找所有
    的檔案資料，已經無法有客觀、具體且明顯之事證可證明周
    金水確非本件之真正繼承人（按應為被繼承人），．．．」
    等語，是上訴人既無客觀、具體且明顯之事證，足資證明該
    事件被告確非該繼承事件之真正被繼承人，則其僅以日據時
    期周金水之住址、職業、婚姻、當時人民生活習俗，及屏東
    、高雄往來交通等情，以臆測之理由，推論位於今高雄市之
    本件（即當時林德官庄455、472番地）土地登記名義人周金
    水，無從認定即為當時設籍阿猴廳新園里新園庄新園179 番
    地（今屏東縣新園鄉）之民事判決被告之被繼承人周金水，
    認本件土地登記名義人似另有其人，而否准被上訴人之申請
    ，置民事判決就私權爭執既判確定之事實及法律關係於不顧
    ，揆諸前揭判例意旨，自有未合。況查，系爭土地並不在臺
    灣高雄地方法院檢察署89年6月4日雄檢銅河89偵492字第414
    53號函命上訴人暫行扣押範圍內之事實，有該暫行扣押命令
    可考，並為上訴人所不爭，則上訴人以系爭土地業經上開偵
    查機關暫行扣押，禁止任何權利變更及設定為由，否准被上
    訴人關於此筆土地之登記申請，亦屬無據等情，因而（除確
    定部分外）准如被上訴人於原審訴之聲明。
四、本院按：土地登記係將人民對於土地（含建築改良物）權利
    之取得、設定、喪失及變更予以公示之行為。就依民法第
    758條規定應經登記始生效力之土地權利言，土地登記使權
    利發生得喪變更之效力；就依民法第759條規定取得之土地
    權利言，土地登記使土地權利義務狀況得以明確，並得以處
    分，故登記之正確性及連續性，於土地登記自應予重視。而
    正確之土地權利第一次登記乃登記具有正確性及連續性之基
    礎，苟土地權利第一次登記係有瑕疵，致未發生原登記之效
    力，於經更正登記前，自亦無從依據該未生效力之土地登記
    而為連續之登記。臺灣光復初期，即民國35年4月至民國38
    年12月底，政府辦理土地權利憑證繳驗及換發權利書狀，人
    民於規定申報期間內辦理土地權利憑證繳驗之申報權利，經
    審查無誤後，辦理土地所有權登記，乃依我國法令所辦理之
    第一次土地權利登記。該次土地權利登記，若登記名義人係
    已死亡而無權利能力者，該登記自屬有瑕疵之登記，無由依
    該項土地登記認該登記名義人已取得土地權利，於該項登記
    經依臺灣光復初期誤以死者名義申辦土地總登記處理要點為
    更正登記前，不得將繼受自該名義人而取得土地權利之狀態
    ，登記於土地登記簿，否則即有害於土地登記之正確性及連
    續性。經查：（一）上訴人前主張系爭土地登記名義人為周
    金水，其繼承人李明達等19人就系爭土地權利與被上訴人間
    訂有買賣契約，因李明達等19人未為履行，被上訴人乃對周
    金水之全部繼承人周昭雄等95人起訴請求就系爭土地等共7
    筆土地辦理繼承登記後，由李明達等19人移轉該部分權利與
    被上訴人，經臺灣高雄地方法院以87年度重訴字第252號判
    決「（主文第2項）被告（即周昭雄等95人）應就坐落高雄
    市○○區○○段．．．1997．．．地號，面積．．．278.54
    平方公尺．．．之土地，按附表所示各被告之應繼分比例辦
    理繼承登記。」該案件確定後，被上訴人於89年7月31日提
    出臺灣高雄地方法院87年度重訴字第252號民事判決、判決
    確定證明書、被上訴人身分證、繼承人之戶籍謄本、遺產稅
    免稅證明書、遺產稅逾核課期間案件同意移轉證明書、違章
    案件罰鍰繳款書以及遺產稅繳款書等證件，就系爭土地等7
    筆土地向上訴人申請辦理判決繼承登記。上訴人審查結果，
    以無法確認本件被繼承人與土地登記名義人係同一人，另系
    爭土地業經臺灣高雄地方法院檢察署檢察官暫行扣押，並囑
    託辦理限制登記，因而駁回被上訴人之登記申請等情，為原
    審依法認定之事實。（二）觀之被上訴人所提出之臺灣高雄
    地方法院87年度重訴字第252號判決，其主文謂「（第2項）
    被告（即周昭雄等95人）應就坐落高雄市○○區○○段．．
    ．1997．．．地號，面積．．．278.54平方公尺．．．之土
    地，按附表所示各被告之應繼分比例辦理繼承登記。」已就
    該事件訴訟標的之法律關係即周金水與被上訴人間就系爭土
    地之繼承關係為判斷，行政機關原不可不以之為既判事項而
    從其判決處理。惟依前開規定及說明，對遺產之應繼分與對
    物之應有部分尚有不同，於辦理共有土地登記時，無將應繼
    分之比率，作為應有部分之比率而為登記之可言；另法院判
    決命辦理繼承登記者，應就所應辦理者為公同共有登記抑分
    別共有登記予以指明，前開民事判決主文僅命繼承人周昭雄
    等95人按各繼承人應繼分之比例辦理繼承登記，對應辦理分
    別共有登記抑公同共有登記，未為明確記載；苟係命為公同
    共有登記，原無記載權利比率之必要；苟係命為分別共有登
    記，亦無登記應繼分之比率可言，是前開民事判決所命之給
    付，其標的、範圍有欠明確，上訴人自無從憑被上訴人單方
    持該確定判決提出申請，即為土地登記。（二）本件上訴人
    於原審主張：系爭土地於36年10月31日為總登記，登記名義
    人周金水於其時業已死亡。上訴人此項事實主張如屬實在，
    依前開規定及說明，系爭土地之第一次所有權登記即係以無
    權利能力之周金水為所有權人而為登記，於該有瑕疵之登記
    經更正前，上訴人不得基於該項土地登記將周昭雄等95人輾
    轉繼受周金水而取得系爭土地權利之狀態，登記於土地登記
    簿，致害及土地登記之正確性及連續性。此部分事實及法律
    並未經前開民事判決於主文內予以判斷，並非前開民事判決
    確定私權之效力範圍，上訴人自非無權審查，原審就此部分
    事實，即應予以調查明確。乃原審就前述應為審究調查事項
    未遑為之，即命上訴人應作成辦理繼承登記之行政處分，經
    核即有未合。（三）本件上訴意旨指摘原判決違誤，求為廢
    棄，雖非持前述理由，惟原判決此部分既有違背法令情形，
    本院自得將原判決此部分予以廢棄，並發回原審法院另為調
    查後，重為適法之裁判。
據上論結，本件上訴為有理由，爰依行政訴訟法第256條第1項、
第260條第1項，判決如主文。
中    華    民    國    94    年    8    月     11    日
                  第二庭審判長法  官　葉　振　權
                              法  官  吳  錦  龍
                              法  官　劉　鑫　楨
                              法  官　吳　明　鴻
                              法  官　梁　松　雄
以  上  正  本  證  明  與  原  本  無  異
中    華    民    國    94    年    8    月    12     日
　　　　　　　　　　　　　　　書記官　阮　桂　芬
